Inventaris van het archief van het Gezinsbegrotingsinstituut, 1951-1979
Nationaal Archief, Den Haag
Gezinsbegroting Instituut
1951-1979
I22535
3.80 meter; 121 inventarisnummers.
Normale geschreven, getypte en gedrukte documenten, geen bijzondere handschriften.
Nationaal Archief, Den Haag
Het archief van het Gezinsbegrotinginstituut (1951-1979), werkzaam op het gebied van budgetvoorlichting, bevat naast jaaroverzichten en correspondentie nog steeksproefsgewijs geselecteerde budgetadviezen aan particulieren; hiernaast zijn in het archief concepten te vinden van brochures en cursusmateriaal.
Archiefvorming
Geschiedenis van de archiefvormer
Het Gezinsbegrotingsinstituut werd in 1951 opgericht door de Nederlandse Spaarbankbond, na 1954 was er samenwerking met de Coöperatieve Centrale Boerenleenbank en Raiffeissenbank en de Rijkspostspaarbank. Het werd oorspronkelijk ook door die instellingen gefinancieerd.
Een drietal instituten (het Gezinsbegrotingeninstituut, het Voorlichtingsinstituut voor de Gezinsbegroting en de Stichting Economisch Beheer) werd op aandrang van het ministerie van Economische Zaken per 1 januari 1980 samengevoegd tot één instituut, omdat zij identieke doelstellingen hadden: individuele budgetvoorlichting en propaganda en instructie op het gebied van budgettering in de huishouding.
Voor nadere informatie zie: Kees Verhoef, Geschiedenis van de budgetvoorlichting in Nederland, afstudeerscriptie voor een derdegraadsbevoegdheid als leraar huishoudkunde, (z.pl., mei 1979).
Geschiedenis van het archiefbeheer
In het archief van het Gezinsbegrotingsinstituut werd ook een deel van het archief van de Stichting Nederlandse Huishoudraad gedeponeerd, die in 1970 werd opgeheven. Dit afzonderlijk beschreven archief kon worden aangevuld met stukken, die door afzonderlijke bestuursleden persoonlijk werden bewaard en reeds eerder aan de Tweede Afdeling van het Algemeen Rijksarchief waren overgedragen.
De budgetadviezen zijn in het archief van het Gezinsbegrotingsinstituut op jaar geordend in volgorde van inkomensgrootte per jaar.
In 1984 werden uit het kantoor van het Nationaal Instituut voor Budgetvoorlichting de archieven naar het Algemeen Rijksarchief overgebracht, die afkomstig waren van een drietal instituten (waaronder het Gezinsbegrotingsinstituut) die zich in de jaren '70 bewogen op het gebied van huishoudelijke budgetvoorlichting.
Inbewaringgeving van een particulier archief, niet in eigendom verkregen
De verwerving van het archief
Het archief is voor langere tijd in beheer, niet in eigendom verkregen.
Inhoud en structuur van het archief
2.19
Inhoud
In het archief bevinden zich naast algemene gegevens over het huishoudbudget en documentatie over de sociaal-economische situatie in Nederland die als achtergrondinformatie diende ook stukken betreffende persoonlijke adviezen.
Deze stukken zijn vertrouwelijk. Op grond van privacy-bescherming is derhalve bij de overdracht bepaald dat voor raadpleging van archiefstukken jonger dan 75 jaar na hun ontstaansdatum toestemming van het bestuur van het Nationaal Instituut voor Budgetvoorlichting is vereist.
Selectie en vernietiging
De budgetadviezen aan individuen zijn geselecteerd door middel van steekproeven. Het merendeel van de stukken is vernietigd.
Aanwijzingen voor de gebruiker
Openbaarheidsbeperkingen
Deels openbaar, deels beperkt openbaar (B). Voor raadpleging van individuele budgetonderzoeken jonger dan 75 jaar is toestemming van het Nibud vereist.
Materiële beperkingen
Aanvraaginstructie
Openbare archiefstukken kunnen online worden aangevraagd en gereserveerd. U kunt dit ook via de terminals in de studiezaal van het Nationaal Archief doen. Om te kunnen reserveren dient u de volgende stappen te volgen:
U maakt een profiel aan op www.gahetna.nl, en logt vervolgens in
Via de archiefinventaris (alleen de beschrijvingen met rode nummers) selecteert u het gewenste archiefstuk door op de knop 'Reserveren' te klikken
In het volgende scherm geeft u aan op welke dag u het archiefstuk wilt inzien
Indien u zich bevindt in de studiezaal en een tafelnummer heeft ontvangen kunt u dit nummer vermelden. Als u geen tafelnummer heeft kunt u tafelnummer 777 laten staan
Vervolgens bevestigt u uw reservering door deze te versturen.
Verwant materiaal
Beschikbaarheid van kopieën
Verwante archieven
NL-HaNA Voorlichtingsinstituut voor het Gezinsbudget, (1962) 1968-1980, 2.19.062.02
NL-HaNA Stichting Economisch Huishoudelijk Beheer, 1974-1980, 19.062.03
NL-.HaNA Nederlandse Huishoudraad, 1955-1970, 19.062.04 (archief werd per 25/02/1994 overgedragen aan het Internationaal Informatiecentrum en Archief voor de Vrouwenbeweging (IIAV))
Beschrijving van de series en archiefbestanddelen
- Dossier "Geschiedenis G.B.I. ", houdende diverse stukken. Ca., 1952-1965; 1
- Dossier houdende stukken "betreffende de vergadering van spaarbankdirecteuren van 3 januari 1952 en stafstukken betreffende de organisatie van het G.B.I., 1952-1957; 2
- Dossier, houdende circulaires inzake "interne aangelegenheden en werkwijzen"., 1966-1971; 3
- Dossier "Pers", houdende kranteknipsels., 1964-1977; 4
- Dossier "Het G.B.I, in de pers"., 1953-1977; 5
- Dossier "Het programma in de pers"., 1961-1964; 6
- Dossier "Radiopraatjes"., 1952-1966; 7
- Jaarverslagen., 1960-1963; 8
- Statistische jaaroverzichten., 1966-1969; 9
- Statistische jaaroverzichten., 1970; 10
- Enquêtes met betrekking tot het zakgeld van jongeren., 1962; 11
- Dossier inzake een zakgeld-onderzoek., 1957-1962; 12
- Dossier inzake een onderzoek naar de kosten van een huwelijksuitzet., 1964; 13
- Dossiers inzake externe relaties., 1952-1978; 14-32
  - Diverse voorlichtingsinstanties. 1962-1969, 14
  - Ingekomen brochures van voorlichtingsinstanties op het gebied van voeding, opvoeding en huishouding. 1957-1969, 15
  - Dossier "Nederlandse Vrouwen Electriciteits Vereniging". 1962-1970, 16
  - Dossier "Stichting huishoudelijke voorlichting ten plattelandë. 1952-1965, 17
  - Dossier "Nederlandse Gezinsraad". 1975-1978, 18
  - Dossier "Samenwerkingsverband tussen Nederlandse Gezinsraad en het voorlichtingsinstituut voor het Gezinsbudget". 1977-1978, 19
  - Dossier "Vereniging van exploitanten van gasbedrijven". 1955-1958, 20
  - Dossier "Voorlichtingsbureau voor de Voeding". 1952-1978, 21-22
    - Correspondentie en jaarverslagen. 1952-1978, 21
    - Circulaires en publicaties van het voorlichtingsbureau. 1955-1958, 22
  - Dossier "Studiekring voor Voorlichting". 1964-1975, 23
  - Stukken betreffende de Stichting en consumentenorganisaties. 1958-1977, 24
  - Ingekomen consumenten-informatie van de Nationale Federatie voor Huishoudelijke en Gezinsvoorlichting. 1970-1971, 25
  - Dossier "Stichting (tot bevordering van) Hygiënische Gewoonten". 1958-1963, 26
  - Dossier "Nederlandse Bond van Plattelandsvrouwen". 1961-1974, 27
  - Dossier "Stichting Spaarpropagandä. 1972-1974, 28
  - Stukken betreffende confessionele boeren- en tuindersbonden en de Stichting Landbouwhuishoudkundig Onderzoek. 1963-1964, 29
  - Stukken betreffende confessionele bonden van plattelandsvrouwen. 1957-1963, 30
  - Stukken betreffende het ministerie van Landbouw en Visserij en het ministerie van Economische Zaken. 1965, 31
  - Stukken betreffende vormingscentra. 1969, 32
- Persberichten over het budgetvoorlichtingswerk in het buitenland., 1961-1962; 33
- Ingekomen stukken van de Deutsche Gesellschaft fûr Hauswirtschaft., 1979; 34
- Ingekomen kranteknipsels uit Oostenrijk., 1968-1969; 35
- Stukken betreffende buitenlandse bezoekers., 1959-1967; 36
- Stukken betreffende de Fédération Internationale pour l'Economie Familiale (F.I.E.F.)., 1958-1979; 37-39
  - Correspondentie. 1958-1963, 37
  - Correspondentie. 1971-1979, 38
  - Correspondentie met het Nationale Comité Nederland. 1964-1971, 39
- Stukken betreffende contacten met de Nederlandse Vereniging van Huisvrouwen en de Federatie van Vrouwelijke Vrijwillige Hulpverlening., 1956-1962; 40
- Ingekomen stukken van het Institut du Budget Familiale in Frankrijk., 1958-1963; 41
- Ingekomen stukken van het Schweizerisches Instituut fûr Hauswirtschaft., 1963 en z.j; 42
- Stukken betreffende een studiereis naar de Verenigde Staten., 1958; 43
- Stukken "betreffende een lezing van het G.B.I. voor de Zentralstelle fûr Rationelles Haushalten in Bonn., 1958; 44
- Stukken betreffende een internationaal seminar over huishoud- en boerderij-economie in Rennes., 1953; 45
  Met statistische gegevens over het boerenbedrijf in Griekenland.
- Stukken betreffende een Europees seminar over de sociale politiek in het kader van veranderende gezinsbehoeften., 1961; 46
- Spaanse voorlichtingsbrochure over het dagelijks leven in Nederland., Z.j; 47
- Ingekomen stukken uit Duitsland met in het Duits vertaalde stukken van het G.B.I., 1958-1963; 48
- Ingekomen stukken uit Engeland met in het Engels vertaalde informatie van het G.B.I., 1958-1963; 49
- Stukken betreffende internationale workshops in Wageningen., 1958-1962; 50-52
  Voor 1962-1965 zie ook lijstnummers 110-113.
  - 1958-1960, 50
  - 1961, 51
  - 1962, 52
- Stukken betreffende internationale huishoudbeurzen in het R.A.I.-gebouw in Amsterdam., 1962-1972; 53-54
  - 1962-1966, 53
  - 1967-1972, 54
- Stukken betreffende budgetadviezen aan individuen., 1952-1979; 55-58
  Deze bewaarde adviezen zijn geselecteerd door steekproeven. Het merendeel van de stukken is vernietigd.
  - 1952-1962, 55
    Openbaarheid beperkt tot 1 januari 2038
  - 1963-1971, 56
    Openbaarheid beperkt tot 1 januari 2047
  - 1972-1979, 57
    Openbaarheid beperkt tot 1 januari 2055
  - "Bijzondere budgetadviezen". 1952-1979, 58
- Dossiers, gevormd ten behoeve van de samenstelling van brochures., 1952-1975; 59-78
  - Als het kindje komt, wat komt er kijken? 1964-1967, 59
  - Annie en Jan gaan trouwen. 1965-1971, 60
  - Zakgeld voor schoolgaande jeugd. 1969, 61
  - De auto in de gezinsbegroting. 1967, 62
  - Het eigen huis in de gezinsbegroting. 1969-1971, 63
  - Jeugd en geld. 1958-1966, 64
  - Consumptief krediet. 1963-1964, 65
  - De Baby-uitzet. 1967-1969, 66
  - Concept van een niet-uitgegeven brochure Onze grenzeloze wensen en verlangens. 1970, 67
  - Modern financiëren-rondkomen zonder zorgen. 1959-1960, 68
  - Het gezin en de girale loonbetaling. 1970, 69
  - Van de week naar de maand. 1960-1969, 70
  - Als het salaris anders binnenkomt. 1971, 71
  - Pensioen in zicht. 1965-1969, 72
  - Brochures betreffende het Huishoudkasboek. 1952-1970, 73
  - Wat kost de éénpersoonshuishouding? 1965-1966, 74
  - Uit de voorlichtingspraktijk. Teksten van ingezonden artikelen. 1957-1964, 75
  - Operatie Ping Ping. 1952-1966, 76
  - Uitgaven van brochures. 1952-1970, 77
  - Programma's en informatiefolders. 1961-1975, 78
- Stukken betreffende cursussen., 1954-1970; 79-86
  - De cursus Maatschappelijk Werk. 1960-1964, 79
  - De cursussen voor leraressen streekverbetering en de Centrale Boeren- en Tuindersbond. 1959-1963, 80
  - De Cursussen voor Mater Amabilisscholen en de Zonnebloen. 1959, 81
  - De cursussen voor boerinnenbonden en voorlichtingsinstellingen ten plattelande in Ons Erf in Berg en Dal. 1954-1964, 82
  - Cursussen in diverse volkshogescholen. 1957-1962, 83
  - Materiaal, gebruikt voor cursussen en instructies. 1961-1970, 84
  - Verslagen van cursussen en evaluatie-enquêtes. 1969-1970, 85
  - Dossier "Ambonnezenvoorlichting". 1963, 86
- Artikelen voor encyclopedieën., 1967-1968; 87
- Teksten, behorende bij dia-strips, met enkele afdrukken., Z.j; 88
- Concepten van jaarlijkse voorlichtingsprogramma's., 1956-1962; 89
- Dossiers inzake voorlichtingswoningen., 1956-1965; 90
- Documentatie-dossiers., 1951-1977; 91-105
  - F.A.O.-rapporten over de huishoudeconomie in Australië en in het Caribische gebied. 1959, 91
  - Stukken betreffende sparen en krediet. 1957-1971, 92
  - Stukken betreffende kleding, verkoop van kleding en textiel. 1961-1964, 93
  - Stukken betreffende woninginrichting en wooncultuur. 1956-1968, 94
  - Stukken betreffende de kosten van voeding. 1951-1961, 95
  - Stukken betreffende het probleem tijd en arbeid in de huishouding. 1962-1964, 96
  - Stukken betreffende budgetteringstechniek in het algemeen. 1968-1977, 97
  - Stukken betreffende baten uit eigen tuin, huisslacht en conservering van eigen teelt. 1956-1964, 98
  - Stukken betreffende sociale-zorggezinnen. 1959-1965, 99
  - Stukken betreffende instructie van maatschappelijke werksters. 1954-1961, 100
  - Stukken betreffende instructie van kraamverzorgsters. 1962, 101
  - Stukken betreffende instructie van gezinsverzorgsters. 1954-1964, 102
  - Documentatiedossiers inzake de samenstelling van de huwelijksuitzet. 1963-1971, 103
  - Concept-advies van de commissie Loonafrekening van het organisatie-adviesbureau Van der Heem n.v. 1960, 104
  - Dossier inzake "gerepatrieërden". 1956-1958, 105
- Teksten van lezingen en artikelen., 1963-1965; 106
- Stukken betreffende televisiecursussen., 1964; 107
- Stukken betreffende een tentoonstelling "Plattelandsvrouw Ahoy"., 1968; 108
- Kwartaal- en jaarverslagen., 1962-1968; 109
- Stukken betreffende internationale workshops in Wageningen., 1962-1964; 110-113
  Vervolg op lijstnummers 50-52.
  - 1962, 110
  - 1963, 111
  - 1963, 112
  - 1964, 113
- Ingekomen organen van Duitse spaarbank- en consumenten-organisaties., 1957-1962; 114
- Stukken "betreffende de oprichting van het Nationaal Instituut voor Budgetvoorlichting., 1969; 115-118
  - Ingekomen stukken bij deelcommissies., 115
  - Concept-statuten en adviezen., 116
  - Briefwisseling met het voorlichtingsinstituut voor de gezinsbudgettering., 117
  - Stukken betreffende centrale oprichtingsbesprekingen., 118
- Ingekomen stukken van de Nederlandse Vereniging van Volkskredietwezen en Woekerbestrijding., 1961-1964; 119
- Exemplaren. van de tijdschriften Volkskredietwezen en van Kwartaalfacetten der Vereniging van Financieringsondernemingen in Nederland., 1968-1974; 120
- Manuscript voor een Leidraad door een Werkgroep doelmatige inkomensbesteding. Met afzonderlijke artikelen over besteding van huishoudelijk inkomen., 1952-1953; 121